臺北高等行政法院判決　　　　　　　　　　　　　　九十二年度訴字第一三四○號
　　　　　　　　　　　　　　　.
　　原　　　告　英商‧王斯有限公司
　　代　表　人　甲○○○○
　　訴訟代理人　符玉章律師
　　　　　　　　張秋卿律師（兼送達代收人）
　　右　一　人
　　複 代理 人　余青慧律師
　　被　　　告　經濟部智慧財產局
　　代　表　人　蔡練生（局長）住同右
　　訴訟代理人　丙○○
　　　　　　　　丁○○
　　參　加　人　乙○○
右當事人間因新型專利舉發事件，原告不服經濟部中華民國九十二年一月二十四日經
訴字第０九二０六二０一三七０號訴願決定，提起行政訴訟，並經本院裁定命參加人
獨立參加被告之訴訟。本院判決如左：
　　主  文
原告之訴駁回。
訴訟費用由原告負擔。
　　事  實
一、事實概要：緣參加人乙○○前於民國（下同）八十九年七月二十九日以「窗戶安
    全把手」（下稱系爭案）向被告申請新型專利，經被告編為第00000000
    0號審查，准予專利，並於公告期滿後，發給新型第一七七二六一號專利證書。
    嗣原告以系爭案不符核准時專利法第九十七條、第九十八條第一項第一款及第二
    項之規定，檢據舉發證據一、二為達林企業股份有限公司八十六年十月二十九日
    出口報單，及其中產品編號ZWHIKL訂單號碼P/O NO．BRP9442之門窗把手實體樣
    品（以下合稱引證一）；舉發證據三為西元一九九九年一月六日公告之英國第Ｇ
    Ｂ0000000Ａ號專利案（下稱引證二）；舉發證據四為西元一九九三年七
    月二十一日公告之英國第ＧＢ0000000Ａ號專利案（下稱引證三）；舉發
    證據五為西元一九九三年一月二十七日公告之英國第ＧＢ0000000Ａ號專
    利案（下稱引證四）；舉發證據六為八十八年四月十一日公告之第000000
    00號「鋁門窗把手扣鎖結構改良」新型專利案（下稱引證五），對之提起舉發
    ，案經被告審查，以九十一年七月十六日（九一）智專三（三）○五○三九字第
    ○九一八九○○一六一八號專利舉發審定書為「舉發不成立」之處分。原告不服
    ，提起訴願，經遭駁回，遂向本院提起本件行政訴訟。
二、兩造聲明：
　(一)原告聲明求為判決：
  1.訴願決定及原處分均撤銷。
　2.被告應為舉發成立之處分。
  (二)被告聲明求為判決：駁回原告之訴。
  (三)參加人未於準備程序及言詞辯論期日到場，亦未為任何聲明及陳述。
三、兩造之爭點：
　　引證一、二、三、四是否足以證明系爭案不具進步性？
甲、原告主張之理由：
一、查系爭「窗戶安全把手」新型專利案之技術特徵在於：利用設於窗戶上之一把手
    柄 (10)與基座 (20)之組合，除了把手柄(10)與基座(20)間樞軸(103)與軸孔
    (201)之樞轉結構外，在把手柄(10)之下端設有一通道(102)，可供一鎖扣構造
    (30)之穿設，而該鎖扣構造(30)則包括了一鎖心(301)及一擋塊 (302)，擋塊
    (302)之前端形成一凸環 (307)，相對於該凸環 (307)凸出之位置，則在基座
    (20)之下方設有一穿孔(202)，且穿孔 (202)之孔口設計呈一道直線凹陷(203)
    及一凸壁 (204)之結構，藉以利用一鑰匙帶動鎖心 (301)並控制凸環 (307)旋轉
    ，配合凸環 (307)之旋轉而選擇位於凹陷 (203)或卡阻於凸壁 (204)位置，進而
    形成把手柄 (10)之鎖扣定位作用者。至於引證一之實際物品，以及相同物品且
    較系爭案申請並核准在先之申請第00000000號「門（窗）把手鎖扣改良
    裝置」之新型專利案，其主要特徵在於：一固定座 (1)上設有十字卡掣體 (11)
    ，可限制把手本體 (2)之轉向，同時一鎖扣裝置 (3)包括一鎖頭 (30)及一半圓
    柱形鎖心 (31)而樞設於把手本體 (2)上，該半圓柱鎖心 (31)之切平面端(311)
    ，可以在來回旋轉九十度形成平行或垂直的移位，而使其卡阻於十字卡掣體
    (11)之一側，做為卡掣或開啟之鎖扣作用者。
二、揆諸被告機關及訴願機關所為本件舉發不成立之主要理由在於：系爭案「具穿孔
    、直線凹陷、凸壁等結構，隨鎖心被旋轉時可使擋塊下端之凸環選擇地位於凹陷
    或卡阻於凸壁」，不同於引證一「其鎖心及擋塊係合併為一體，其為配合鎖心凸
    環之旋轉卡掣而設計為一兩側凹陷之卡緣結構」。從以上可以發現，被告機關及
    訴願機關並不否認系爭案專利申請專利範圍中所敘述之大部份結構，包括把手柄
    、基座及鎖扣構造等均與舉發附證所示物品完全一致，且兩者之結構組成與操作
    模式亦均相當，亦即系爭案專利申請專利範圍所揭露之實質內容，百分之九十以
    上均落於引證一之結構之中。至於兩者之差異，僅在於系爭案係以卡掣凸環選擇
    性的旋轉位於凹陷或卡阻於凸壁，而引證一則係利用相同之凸環（半圓柱鎖心）
    選擇性的卡掣於十字卡掣體之兩側凹陷。
三、本件爭點在於該系爭案之直線凹陷與凸壁之結構，以及引證一之十字卡掣體之間
    ，是否為熟悉該項技術者所能輕易完成且未能增功效，亦即系爭案所改變之形狀
    是否符合進步性原則。值得一提的是，無論被告機關抑或訴願機關，其所持之理
    由，僅就上述部份結構之差異，即指稱引證案未揭露系爭案之整體構造特徵及所
    達功效，因此尚難證明系爭案不具新穎性及不具進步性云云；惟該審定理由卻未
    詳述系爭案之直線凹陷與凸壁結構，相較於引證一之十字卡掣體，究竟有無任何
    功效之增進，如有增進，其包括那些實質之增進內容，被告機關未循此途，卻空
    言指稱引證案未達系爭案之功效，此種審事態度，實難令人甘服；同時，在兩者
    之結構性比對上，引證一與系爭案間分明僅有在「直線凹陷與凸壁結構」與「十
    字卡掣體」有較明顯之差異，系爭案申請專利範圍所揭露之其餘結構均存在在於
    舉發附證中，此為不爭之事實，然被告機關及訴願機關卻又辯稱引證一並未揭露
    系爭案之「整體」結構；除此之外，其又未明示兩者差異部份，又未以明確的結
    構性或者功效性之比對，證明系爭案是否屬於等效之結構？以及是否為熟悉該項
    技術者能輕易完成？其進步性為何？是否符合專利要件？等等詳加說明，即率爾
    以片面之詞否定原告之舉發，審查之粗略，莫此為甚。
四、觀及系爭案之結構特徵，其相較於引證一，差別僅在於其利用卡掣凸環選擇性的
    旋轉位於凹陷或卡阻於凸壁，而引證一則為利用相同之凸環（半圓柱鎖心）選擇
    性的卡掣於十字卡掣體之兩側凹陷，其效果均為選擇性地阻擋把手之旋轉，而達
    到控制窗戶啟閉之目的。由以上兩者所達成之功效與結果而論，兩者並無二致，
    系爭案並未較引證一有任何功效增進之事實，至為明確。至於，系爭案之直線凹
    陷與凸壁結構設計，無疑僅係在提供呈半圓之凸環在旋轉時，提供凸環止擋之功
    能，其與引證一相比較，十字卡掣體兩側之凹陷，亦相同係在提供半圓凸環之旋
    轉止擋，因此，系爭案僅係構成要件形狀、排列上之變更，並未達任何功效之增
    進。根據被告機關所出版之「專利審查基準」第2-2-20頁記載（參原告證據六）
    ，有關判斷新型之進步性原則，其中，構成要件變更之新型第二點記載：「構成
    要件形狀、排列變更之新型，係指將他新型之構成要件的構造，在形狀、排列上
    予以變更所成之新型而言。．．．如此之構成要件形狀、排列、變更，如未能產
    生某一新功效或某種功效時，則視為熟悉該項技術者所能輕易完成且未能增進功
    效者。」由以上所述關於進步性之判斷標準可進一步推知，系爭案係屬於所謂之
    構成要件形狀、排列變更之新型專利，而其所謂之「凹陷與凸壁」相較於引證一
    之「十字卡掣體」，亦因屬於不具任何實質功效增進之形狀變更，因此並未達專
    利法上所規定之進步性要件。誠然，如被告機關所稱，「進步性要件」需為熟習
    該項技術者所能「輕易完成」且「未能增進功效」兩項構成要件同時成立時，方
    不得取得專利，揆諸系爭案，其結構設計，並未能優於熟習該項技術者所能預期
    之一般性技術發展，卻輕易可由引證一所提供之十字卡掣體之止擋原理，而推論
    出系爭案凹陷及凸壁之結構，因此，系爭案已不符合核准時專利法第九十八條第
    二項所定進步性之規定，斷非被告機關所能否認。
五、至於被告機關以及訴願機關所謂引證二至引證四所示，分別為與系爭案具有類似
    構造與功能之其他國內、外專利前案，均係利用彈性裝置控制把手，明顯不同於
    系爭案係藉穿孔、直線凹陷、凸壁等結構，使凸環可選擇地位於凹陷或卡阻於凸
    壁，達到使窗戶開啟或關閉之功效云云。惟該諸項引證案，主要目的係用以說明
    系爭案利用在窗戶把手上之鎖扣構造，在若干既准之專利前案中均有相關之技術
    揭露，亦即對於熟習此項技術之人士而言，該利用鎖扣控制窗戶把手旋轉啟閉之
    技術，並非一創新及具高度創作之結構，熟習該項技術者，並可藉由該若干專利
    前案所提供之類似技術，進而推論出與系爭案相關之把手止擋構造，並加以完成
    ，因此系爭案並不具備任何具體之技術性功效，而足以達到符合專利要件。然而
    ，有關專利舉發證據之比對，自應以與系爭案具有最深關聯之舉發證據為主要之
    審查依據，本件舉發之主要證據在於引證一，以及訴願階段時所提供申請第00
    000000號「門（窗）把手鎖扣改良裝置」之專利前案，因此，審查系爭案
    是否具備專利要件，自應以該等證據為主要之比對標的，引證二至四所提供者，
    無非證明在系爭案申請之前，早有若干相同技術領域之創作核准公開在先，而以
    控制把手之旋轉，進而達到控制門窗啟閉之技術在所多見，而為熟習該項技術者
    並不陌生，且易於思及改良者。
六、按無論是系爭案或者引證一，兩者之核心技術，亦即系爭案之核心專利，在於把
    手與基座間，藉由與鎖心同軸旋轉之突出凸環，利用凸環旋轉至一定位後形成止
    擋而令把手無法相對於基座轉動，進而可控制門窗之啟閉者；因此，該與鎖心同
    軸旋轉之凸環才是系爭案創意之重點，而系爭案與引證一所應用之該核心技術原
    理與結構完全一致。至於系爭案與引證一之週邊技術，則在於如何使凸環在旋轉
    至一定位後形成止擋，其中系爭案係利用位於基座之鎖心位置上方一體成型之凸
    壁配合凸環旋轉一百八十度後形成止擋作用，而引證一則係利用十字卡掣體配合
    凸環旋轉九十度後形成止擋，兩者之差異在於系爭案係提供把手之左右雙向旋轉
    之止擋作用，而引證一則提供單向旋轉之止擋作用；然而，兩者雖然在止擋結構
    之空間結構型態上或有些許不同，但其效果卻屬一致；因此，大凡能提供止擋凸
    環在一旋轉定位者，即可達到相同之功效，而此種止擋結構之設計，凡是熟悉機
    構原理之人仕，均可輕易思及並提供數種不同之止擋結構，而達到相同之效果。
    因此，就系爭案之週邊技術而言，其所應用之技術並未優於具一般技術者所能預
    期之技術發展。
七、以例示圖式說明該相關之止擋結構如下：（詳參原告補充理由狀所附圖示）
  (一)例示一：為系爭案之凸環止擋原理示意圖，當凸環旋轉一八○度後卡阻於鎖心上
    方之基座凸壁內環面而形成鎖心卡止作用，由於把手之旋轉軸心位於鎖心之上方
    ，而鎖心則位於把手之旋臂上，因此當鎖心被卡止住時，把手亦無法相對於基座
    左右雙向開啟移動，亦即使窗戶形成鎖閉狀態。反之，當凸環再旋轉一百八十度
    而移位至下方直線凹陷位置時，則因鎖心脫離凸壁的止擋，因此把手可左右雙向
    移動，使窗戶得以開啟。
  (二)例示二：為引證一之凸環止擋原理示意圖，當為左旋式把手，半圓凸環向左旋轉
    九十度，凸環位於十字卡掣體垂直段之右側，反之，如為右旋式把手，則半圓凸
    環向右旋轉九十度，凸環位於十字卡掣體垂直段之左側。因此，引證一係根據把
    手左旋或右旋開啟位置之不同，其凸環相對於十字卡掣體之位置亦不相同，然而
    其目的與原理，與系爭案相同，在於配合凸環之旋轉定位加以卡止定位而已。
  (三)例示三：為參考引證一所提供之先行技術而推論出不同之實施方式示意圖，而該
    實施方式則與系爭案具有相同的功效與近似的技術原理；在引證一中，原設計用
    以止擋鎖心半圓柱凸環之十字卡掣體，其垂直卡掣體可修改為橫向卡掣體設計，
    並設置於上緣位置，使該呈半圓柱狀凸環在旋轉一百八十度位移至該橫向卡掣體
    之上方時，藉由凸環內側平面卡止於橫向卡掣體上，進而達到相同的卡止效果，
    防止把手被左右旋轉開啟。該橫向卡掣體具有與系爭案之凸壁相同的止擋效果，
    且為引證一具體技術之進一步應用，亦為熟悉此類技藝者所能輕易思及的技術。
  (四)例示四：為所提供之另一種實施方式，亦該止擋結構另可在基座相對於鎖心圓周
    位置之上方Ｖ形兩側位置各設有一擋塊，當鎖心之凸環旋轉一百八十度而位移至
    上方位置時，兩擋塊即分別位於凸環圓周之側上方，相同於系爭案半圓形凸壁之
    作用，使凸環可獲得卡止定位，而達到相同窗戶鎖閉之功效，此為一般技術之應
    用，同時亦無需經由特殊的設計即可達成。
  (五)系爭案利用凸壁結構卡阻凸環，進而阻擋把手旋轉之設計，由前述之結構推論可
    知，類似的阻擋結構，事實上並不需藉助獨特的設計技巧，即可由熟悉此項技術
    者「輕易完成」，而且以系爭案所示凸壁結構，其相較於舉發附證，亦無任何「
    功效增進」；故系爭案之凸壁設計並不符前揭專利法第九十八條第二項有關進步
    性的要件。
八、有關位於系爭案基座下方之直線凹陷結構，其目的旨在提供開放的空間供其凸環
    向下旋轉至下方位置時，形成無阻礙之空間，以提供手把可自由地旋轉移動；因
    此，該直線凹陷充其量僅有提供避免阻礙凸環之功能，亦即任何只要開放空間之
    設計，即等同於該直線凹陷結構，相同之設計理念，亦見諸於舉發附證，其中在
    十字卡掣體之下方即為開放之空間，而無任何阻礙物，因而可供凸環在旋轉至下
    方位置時不受阻擋，進而使把手之旋轉達到無阻礙之目的者；或許參加人會辯稱
    該直線凹陷下端之凸起部份具有避免鎖心凸環之外露的功能，然相對於引證一，
    該鎖心之凸環係為把手座之凸出下緣所包覆，因此亦無外露之虞，此對於熟悉該
    項技術者而言，並不難根據引證一之包覆結構，思及在基座上增加包覆之設計，
    因此系爭案之該直線凹陷為一顯而易知卻又無任何功效增進之設計。
九、被告機關以及訴願機關所為本件舉發不成立之處分或決定中，另一重要的關鍵理
    由在於系爭案中，鎖心以及凸環乃係以螺絲結合成一體，而引證一則係將鎖心與
    凸環作一體設計，姑且不論系爭案之該項結構創意如何，就進步性而論，在不考
    慮特殊安裝環境的情況下，以螺絲結合兩構件，相較於將兩構件作一體成型設計
    ，兩者在組裝或製程上之優劣，早已不言可諭，系爭案必須在把手組裝前繁瑣地
    組合鎖心與凸環，同時製造時亦必須開設兩組不同模具生產，其不但增加工時及
    製造成本，同時亦有螺絲鬆脫而影響鎖心功能之虞，反之，引證一則無此顧慮，
    因此，孰優孰劣實已立辨，亦足證系爭案之該項結構設計並不具有任何進步性；
    進言之，試問以螺絲將鎖心及凸環結合之方式，與一體成型之鎖心及凸環有任何
    功能性之差異？而足以認定組合式設計與一體式設計有任何的功能差異，而足以
    為被告機關及訴願機關引為舉發不成立之關鍵理由，其認事用法誠難令人甘服。
十、參照最高行政法院九十年十月二十五日九十年度判字第一九四六號及改制前行政
    法院八十五年六月六日八十五年度判字第一二九一號裁判要旨，前揭專利法第九
    十八條第二項所規定，新型係運用申請前既有之技術或知識，而為熟習該項技術
    者所能輕易完成且未能增進功效時，不得申請取得新型專利。「非謂物品之空間
    型態一有不同，即得稱為新型而申請取得專利」。查被告機關於九十三年五月五
    日庭訊中坦承，該系爭案相較於引證一，以及原告於訴願階段所提申請第000
    00000號「門（窗）把手鎖扣改良裝置」（下稱補強證據）專利前案，並無
    任何功效之增進，系爭案與引證一之間僅有結構空間型態之差別，而新型專利只
    要是空間結構型態不同，即可取得新型專利，因此被告機關極力主張該系爭案符
    合新型專利要件，此有庭訊單可稽。又參照前揭最高行政法院所為裁判要旨可知
    ，新型專利並非在其物品之空間型態一有不同，即符合專利要件而能取得新型專
    利，尚需就其是否為申請前既有之技術運用，而為熟悉該項技術者所能輕易完成
    ，且未能增進功效而為一併之考量，非僅以結構空間型態之差異即為論斷，此為
    前揭專利法第九十八條第二項有關新型專利「進步性」要件之意旨，亦為新型專
    利通稱為「改良性專利」的由來。因此，被告機關所述顯有違誤之處。
十一、另被告機關於庭訊中提及系爭案與引證一及補強證據間之爭點在於，系爭案之鎖
    心 (301)與擋塊 (302)是採分離式設計，而藉由一螺絲 (303)予以結合；至於舉
    發引證一及補強證據則係將兩者一體成型。被告機關主張該分離式設計具備了當
    擋塊故障或損壞時可便於更換之功效，而無需更換整組鎖心，因而具有功效之增
    進云云。惟應予陳明的是，系爭案在其專利說明書中並未提及任何有關前述「便
    於更換」之功效，被告機關顯然為臨訟起意而自為添加之詞，藉以達到與引證一
    有所區別之目的。事實上，以引證一鎖心所使用之材料均為鋼製品，其在經常使
    用情況下損壞、磨損之機率原已極低，況且該鎖心係作為鎖閉之用，並無需經常
    旋轉啟閉，因此其使用壽命堪稱長久，因此並無必須經常更換；退一步言，即使
    鎖心之擋塊發生磨損，以鋁窗把手之單位價格，通常損壞僅需更換一組全新之把
    手即可，斷無必要再費工地將鎖心自把手上挖取出，拆卸螺絲、更換擋塊後再行
    安裝於把手，其間所費工資成本遠較更換一組全新把手為高，被告機關所言顯然
    本末倒置。況且，若如系爭案以螺絲結合鎖心與擋塊之設計，在該鎖心旋轉使用
    一段時間後，螺絲容易發生鬆脫之情形，而使鎖心與擋塊無法鎖合牢固，進而使
    鎖心無法順利控制擋塊旋轉，使擋塊失卻止擋之功能，此即為何系爭案在申請取
    得多年專利後仍無法實施量產的原因，反之，引證一卻能大量生產，並銷售於國
    內、外市場，相關之爭議，不辯立判。再者，以系爭案將鎖心與擋塊藉由螺絲結
    合之結構技術，其相較於引證一之一體成型技術，對於熟習於一般機構常識的人
    仕而言，並不難從引證一所提供之一體成型技術，而推知變更成為系爭案分離式
    組合結構，而該分離式組合結構所能達到的效果亦無法出脫通常所預期，因此，
    以系爭案之是項結構變更，仍屬熟悉該項技術者所能輕易完成且未能增進功效者
    ，理應不得核准專利。
十二、就被告機關指陳原告於訴願階段所提之補強證據，即申請第00000000號
    「門（窗）把手鎖扣改良裝置」專利前案，其與引證一樣品間並無可勾稽之處，
    亦未發交參加人答辯，因而該補強證據係屬新證據云云，提出說明：
  (一)有關所述之補強證據，原告前於準備程序庭中即已提及該案之專利權人「聯程機
    械工業有限公司」（下稱聯程機械公司）為原告所委託之衛星加工廠，故原告與
    聯程機械公司在其產品技術上具有其共通性；此外，聯程機械公司除接受原告委
    託生產各式鋁窗門之零附件外，同時亦將其部份專利轉讓予原告，請參看原告所
    附證據七所示，即為原告與該聯程機械公司所簽訂之委託製造合約
    (Manufacturing Agreement)，證明聯程機械公司與原告之間確有存在委託製造
    之業務關係，而原告所附證據八至證據十五則分別為聯程機械公司將其部份專利
    轉讓予原告之相關文件，包括向被告機關前身經濟部中央標準局所提出申請登記
    之專利權（申請權）讓與申請書、讓與契約書（中英文）以及被告機關前身核准
    轉讓之公函等。其中，在相關之專利讓與申請書及英文讓與契約書之讓與人欄所
    載關於聯程機械工業有限公司之英文名稱 (Union Tool Export Ltd.)與附件一
    委託製造合約之另方名稱相一致，藉此證明該聯程機械公司確與原告除有委託製
    造之業務關係外，兩者在專利技術上亦互通有無。
  (二)據上可證，原告在訴願階段所提該補強證據，確與原舉發證據引證一樣品係屬來
    源相同之同一產品，雖然引證一樣品上並無與該補強證據相關之型號或專利號標
    示，但由前述原告與聯程機械公司間之關係證明，加上被告機關並不否認兩者係
    屬同一之結構產品，因而足以認定補強證據係基於與引證一同一基礎事實之證據
    而應屬本件之補強證據無誤。
  (三)此外，該專利前案事實上亦已充份揭露了有關安全門窗把手之具體結構，被告機
    關身為專利主管機關，當可明確比對其與舉發證據樣品間是否結構一致，如被告
    機關補充答辯書中所述，亦不否認兩者之結構同一性，據行政法院七十八年度判
    字第四三七號判決理由所載，原告於訴願程序中提出與本件系爭案裝置相似之實
    物，既證明其與舉發系爭案時所提出刊物上登載之照片所指物品為同一物，則該
    實物即係原告舉發系爭案之同一基礎事實之證據，核屬同一舉發案之補強證據，
    而非另一獨立之新證據。由是可知，補強證據並不受限於必須具有與原證據相關
    之型號等證明，如能證明訴願時所提證據與舉發證據間之關聯性，例如結構一致
    等，即應可認定該證據係屬同一基礎事實之補強證據而非獨立之新證據；本件原
    告除了提供原告與聯程機械公司間之業務關係證明外，同時由該專利前案與引證
    一樣品間亦可明確判斷兩者之結構同一性，因此該專利前案並非一獨立新證據。
十三、本件系爭案，其主要之結構特徵與引證一在結構之差別僅在於其提供凸環止擋之
    凹陷與凸壁結構，惟該結構較之於舉發附證之十字卡掣體，雖有所差異，但其差
    異對於熟習該項技術者而言，並不難由引證一之相對結構推論而完成如系爭案結
    構特徵所述之相同物品，顯然系爭案並無任何實質功效之增進，而不符前揭專利
    法第九十八條第二項之規定，自應不得取得專利。同時，系爭案之申請專利範圍
    ，其含蓋範圍包括窗戶把手之整體結構，如把手柄、基座及鎖扣構造等所有結構
    ，含蓋面之廣，已令相關產品均涉及其專利範圍。然而事實上，其結構百分之九
    十以上均為市面上早已存在之現有物，系爭案僅有之創作只在基座上凹陷與凸壁
    ，其申請專利範圍之撰寫顯有不當，而足以影響其他同業之既有利益，然被告機
    關亦未令其縮減申請專利範圍，亦有不當之處。
乙、被告主張之理由：
一、系爭案其「具穿孔、直線凹陷、凸壁等結構，隨鎖心被旋轉時可使撐塊下端之凸
    環選擇地位於凹陷或卡阻於凸壁」之結構特徵不同於引證一之「其鎖心及擋係合
    併為一體，且為配合鎖心凸環之旋轉卡掣而設計為一兩側凹陷之卡緣結構」；而
    系爭案其形狀、構造及特徵在空間型態上係屬創新，亦達使窗戶能開啟或關閉之
    功效，且原告並未提出明確之證據可證明系爭案乃習知技術單純之構件、排列變
    更或置換，實難謂系爭案為運用習知技術可輕易完成且未能增進功效者；又系爭
    案專利申請專利範圍其構成之必要技術內容、特點，乃為新型之不可或缺之要件
    ，故其整體結構並未揭露於引證案，且亦無不當之處，故引證案未揭露系爭案之
    整體構造特徵及所達功效。
二、原告於訴願階段提出第00000000號「門（窗）把手鎖扣改良裝置」案，
    並謂即與引證一為相同物品，惟該物品上並無任何型號、專利號之標示，以證明
    其是否即為第00000000號案，且該證據非屬審查階段所提出，亦未發交
    參加人答辯，係屬新證據，又第00000000號案即使與引證一構造相同，
    亦無法即可認定引證一即為第00000000案者，其是否為仿冒雷同品？顯
    然兩者無法勾稽。
三、前述引證一縱令為第00000000號案，惟如前舉發審定書或經經濟部再予
    認定駁回原告之訴，已對兩者異同論述甚詳，且新型者如係運用申請前習用技術
    ，而為熟習該項技術者所能輕易完成且未增進功效，兩項皆成立才不能取得專利
    ，故新型論斷者係其空間形態與功效，原告所提引證案構造與系爭案不同，非屬
    熟習者所能輕易完成，又在功效上不能以兩者皆是啟閉即論斷功效相同，鎖者基
    本功能當然是只有啟閉功效，否則市面上不會有許多核准專利鎖，惟系爭案除採
    分離式外，構造簡約僅以旋動擋塊 (302)上凸環 (307)使之平行於凹陷 (203)即
    可開啟，凸環 (307)轉至凸壁 (204)位置即可卡止關開，其所採分離式之易維修
    ，及前述簡約構造即可達啟閉具功效增進。而引證一之樣品，由原告所稱之第0
    0000000號案觀之，構造與系爭案完全不同，其所採十字卡體、一體之鎖
    心及擋塊等構造複雜，不同於系爭案，系爭案確見功效增進。
四、原告稱被告機關於準備程序庭中坦承系爭案與訴願階段補提之第0000000
    0號前案比較，僅有結構空間型態之差別，並謂系爭案無功效增進，惟查被告審
    查委員係認鎖之功能本來就只有用來做啟閉功能，系爭案專利說明書亦記載其係
    對習知之鋁窗把手一般兒童只有輕易撥動，故研發系爭案之窗戶安全把手，原告
    質疑系爭案僅有啟閉功能，有何其它功效增進？惟鎖當然只用來啟閉，但只有啟
    閉之鎖在專利中卻可找出千百個，當然需對構造之差異，及該構造差異所致功效
    更進一步審究，系爭案與引證案諸證據之不同與功效之比較，被告於舉發審定書
    理由中已論述甚明，且經經濟部訴願審議委員會維持被告所為之處分，並認定對
    系爭案與諸引證案除構造不同外，其功效亦不同，而駁回原告之訴。
五、原告另稱被告於庭上指稱系爭案採分離式設計便於更換，為庭上臨時發言，且鎖
    心無需經常旋轉啟閉，故無須經常更換，認為修鎖心比換整組新鎖貴云云。惟查
    ，除如前述系爭案與引證案諸證據構造與功效明顯不同，且查系爭案確具分離式
    之優點，又原告所指稱鎖心無需經常啟閉，故無須經常更換，認為換鎖心之部份
    零件比換整組新鎖貴乙節，顯然僅係憶測之詞，又本件重點是引證案諸證據與系
    爭案構造與功效之比較，系爭案由圖示第一、二圖明顯顯示以簡單的凸環（307
    ）之轉動使位於凹陷（203）閃避與否即可行啟閉，確具功效增進，原告並無法
    舉證系爭案與引證案具雷同構造，且於出庭中質疑系爭案無功效增進，與事實不
    符。
    理      由
一、按凡對物品之形狀、構造或裝置之創作或改良，而可供產業上利用者，得依系爭
    案核准時專利法第九十七條暨第九十八條第一項規定申請取得新型專利。而對於
    獲准專利權之新型，任何人認有違反前揭專利法第九十七條至第九十九條規定者
    ，依法得附具證據，向專利專責機關舉發之。從而，系爭案有無違反專利法規定
    之情事而應撤銷其新型專利權，應由舉發人附具證據供專利專責機關即被告審查
    ，如舉發人所主張之事實及證據，經專利專責機關調查結果認不足以證明系爭專
    利有違專利法之規定，又無依職權補充調查之必要時，自應為舉發不成立之處分
    。
二、本件被告以系爭第00000000號「窗戶安全把手」新型專利，係包括：把
    手柄，包含通道及樞軸之頭部；基座，在中間及下端兩位置各設有提供樞軸穿設
    之軸孔及對準於通道之穿孔，其中該穿孔之孔口設有一道直線凹陷及一凸壁；鎖
    扣構造，係包含鎖心及擋塊，其中鎖心呈柱體形狀，可直接穿設於通道內，而該
    擋塊為固定於鎖心一端，其中，該擋塊下端延伸有一凸環恰置設於穿孔之孔口，
    隨鎖心被旋轉，可使該凸環選擇地位於凹陷或卡限於凸壁者。原告所提舉發證據
    一、二為達林企業股份有限公司八十六年十月二十九日出口報單，及其中產品編
    號ZWHIKL訂單號碼P/O NO．BRP9442之門窗把手實體樣品（合稱引證一）；舉發
    證據三為西元一九九九年一月六日公告之英國第ＧＢ0000000Ａ號專利案
    （即引證二）；舉發證據四為西元一九九三年七月二十一日公告之英國第ＧＢ0
    000000Ａ號專利案（即引證三）；舉發證據五為西元一九九三年一月二十
    七日公告之英國第ＧＢ0000000Ａ號專利案（即引證四）；舉發證據六為
    八十八年四月十一日公告之第00000000號「鋁門窗把手扣鎖結構改良」
    新型專利案（即引證五）。案經被告機關審查，認引證一與系爭案相較，其鎖心
    及擋塊係合併為一體，且為配合鎖心凸環之旋轉卡掣而設計為一兩側凹陷之卡緣
    結構，不同於系爭案之構造特徵係具穿孔、直線凹陷、凸壁等結構，隨鎖心被旋
    轉時可使擋塊下端之凸環選擇地位於凹或卡阻於凸壁，而達窗戶能開啟或關閉之
    功效，引證一不足以證明系爭專利不具新穎性及不具進步性。引證二與系爭案相
    較，其包括把手、基座及栓桿等構件，係藉彈簧及開口等使栓桿作縮回及伸出動
    作以控制把手之開關；惟系爭案係藉穿孔、直線凹陷、凸壁等結構，使凸環可選
    擇地位於凹陷或卡阻於凸壁，而達窗戶能開啟或關閉之功效，難謂系爭案不具進
    步性。引證三與系爭案相較，其係利用按鈕藉由彈性裝置作用使按鈕底緣與基座
    之槽孔接合，把手則位於關閉位置，以避免把柄轉動；惟系爭案係藉穿孔、直線
    凹陷、凸壁等結構，使凸環可選擇地位於凹陷或卡阻於凸壁，而達窗戶能開啟或
    關閉之功效，難謂系爭案不具進步性。引證四與系爭案相較，其係藉由按壓鈕使
    內部由彈簧控制之活塞產生伸縮之位移，其配合基座上之槽孔而控制把手之旋轉
    ；惟系爭專利係藉穿孔、直線凹陷、凸壁等結構，使凸環可選擇地位於凹陷或卡
    限於凸壁，而達窗戶能開啟或關閉之功效，難謂系爭案不具進步性。引證五與系
    爭案相較，其所揭露之技術，必須藉助彈簧之彈力及定位梢插入定位孔，使把手
    止動無法開啟；惟系爭案係藉穿孔、直線凹陷、凸壁等結構，使凸環可選擇地位
    於凹陷或卡阻於凸壁，而達窗戶能開啟或關閉之功效，難謂系爭案不具進步性，
    乃為舉發不成立之處分。原告循序提起訴願及行政訴訟，未再爭執系爭案之新穎
    性，亦未再對引證五之證據力加以爭執，僅主張系爭案之結構特徵，相較於引證
    一，差別僅在於其利用卡掣凸環選擇性的旋轉位於凹陷或卡阻於凸壁，而引證一
    則為利用相同之凸環（半圓柱鎖心）選擇性的卡掣於十字卡掣體之兩側凹陷，其
    效果均為選擇性地阻擋把手之旋轉，而達到控制窗戶啟閉之目的，兩者雖有所差
    異，但其差異對於熟習該項技術者而言，並不難由引證一之相對結構推論而完成
    ，且系爭案並無任何實質功效之增進，而不符前揭專利法第九十八條第二項之規
    定，自應不得取得專利；至於引證二至引證四主要係用以說明系爭案利用在窗戶
    把手上之鎖扣構造，在若干既准之專利前案中均有相關之技術揭露，亦即對於熟
    習此項技術之人士而言，該利用鎖扣控制窗戶把手旋轉啟閉之技術，並非一創新
    及具高度創作之結構，熟習該項技術者，並可藉由該若干專利前案所提供之類似
    技術，進而推論出與系爭案相關之把手止擋構造，並加以完成，因此系爭案並不
    具備任何具體之技術性功效，而足以達到專利之進步性要件云云。
三、本院查：
  (一)按稱新型者，謂對物品之形狀、構造或裝置之創作或改良。為系爭專利核准審定
    時專利法第九十七條所明定。故新型重在型之創新，雖其所用之原理相同，作用
    目的相同，惟其構造設計上有所不同，仍不失其為新型；比較兩新型專利是否同
    一，應就其目的、形狀、構造、功效等整體觀察，若一不同，即非同一；新型專
    利應用之手段，在原理上縱非全新，乃習知技術，但如在空間型態上係屬創新，
    並較原物品在形狀、構造或裝置上能增進某部之特殊功效時，即應認為合於新型
    專利要件（改制前行政法院七十一年度判字第六○八號、七十八年度判字第五一
    六號及六十八年度判字第四九九號判決要旨參照）。復按新型「構造」之定義為
    「物品內部或其整體之構成，實質表現上大多為元件間之安排、配置及相互關係
    ，且此構造之各組成元件並非以其原有自身之機能獨立運作稱之」（參考被告制
    訂之「專利審查基準」2-1-1頁）。
  (二)系爭案係一種「窗戶安全把手」新型專利，依其專利說明書記載其係針對習知之
    鋁窗把手只要簡單的樞轉即可開啟，孩童亦能輕易操作，有從窗戶掉落之虞，故
    研發一種窗戶安全把手，必須經由鎖匙方能樞轉把手來開啟窗戶，達到安全的目
    的。依其申請專利範圍第一項，係包括：一把手柄，包含一通道及一樞軸之頭部
    ，其中通道設於頭部之下端，而樞軸則設於頭部之上端；一基座，在中間及下端
    兩位置各設有一提供樞軸穿設之軸孔及一對準於通道之穿孔，其中該穿孔之孔口
    設有一道直線凹陷及一凸壁；及一鎖扣構造，係包含一鎖心及一擋塊，其中鎖心
    係呈柱體形狀，可直接穿設於通道內，而該擋塊為固定於鎖心一端，其中，該擋
    塊下端延伸有一凸環恰置設於穿孔之孔口，隨鎖心被旋轉，可使該凸環選擇地位
    於凹陷或卡限於凸壁（見原處分卷第六十九頁）。足見其構造特徵係具穿孔、直
    線凹陷、凸壁等結構，隨鎖心被旋轉時可使擋塊下端之凸環選擇地位於凹陷或卡
    阻於凸壁，而達窗戶能開啟或關閉之功效。而引證一係產品編號ZWHIKL之門窗把
    手實體樣品，其鎖心及擋塊乃合併為一體，其為配合鎖心凸環之旋轉卡掣而設計
    為一兩側凹陷之卡緣結構，與系爭案之整體構造特徵確有不同，原告對於系爭案
    具有新穎性亦不爭執。又系爭案之形狀、構造特徵在空間型態上既屬創新，亦達
    使窗戶能開啟或關閉之功效，然原告並未提出明確之證據可證明系爭案乃習知技
    術單純之構件、排列變更或置換；且鎖之基本功能本只在於開啟及關閉，如能在
    其他功能方面有所突破，即難謂不具進步性，而系爭案除採鎖心及擋塊分離式外
    ，並僅以旋動擋塊 (302)上凸環 (307)使之平行於凹陷 (203)即可開啟，凸環
    (307) 轉至凸壁 (204)位置即可卡止關閉（見系爭案圖示一、二、三），可見其
    構造簡約即可達啟閉功效，其所採分離式零件，使維修容易及節省資源（如有損
    壞，僅更換該部分零件即可），反觀引證一（實物樣品）之鎖心及擋塊一體成型
    ，如一部損壞即須全部更換，且其為配合鎖心凸環之旋轉卡掣而設計為一兩側凹
    陷之卡緣結構，構造較為複雜，不同於系爭案，故系爭案確見功效增進，符合新
    型進步性之要件。
  (三)原告雖於訴願時檢附申請第00000000號「門（窗）把手鎖扣改良裝置」
    新型專利案，主張為引證一相同之物品云云，惟因引證一（實物樣品）上並無專
    利號之標示，其是否即為第00000000號專利案之實施，本有可疑，縱認
    第00000000號專利案與引證一之構造相同，因引證一未揭露系爭案之整
    體構造特徵及所達功效，已如前述，再由原告所稱之第00000000號專利
    案之申請專利範圍及圖示觀之（訴願卷第二十五、二十六頁），其構造與系爭案
    不同，其所採十字卡體、一體之鎖心及擋塊等構造複雜，不同於系爭案，益見系
    爭案確見功效增進。
  (四)引證二至四各案之把手鎖扣構造，均係利用彈性裝置控制把手，亦明顯不同於系
    爭案係藉穿孔、直線凹陷、凸壁等結構，使凸環可選擇地位於凹陷或卡阻於凸壁
    ，而達窗戶能開啟或關閉之功效，其間作用原理不同，亦難證明系爭案不具進步
    性。
  (五)至於原告於起訴時主張系爭案之申請專利範圍，其含蓋範圍包括窗戶把手之整體
    結構，如把手柄、基座及鎖扣構造等所有結構，含蓋面之廣，已令相關產品均涉
    及其專利範圍。然而事實上，其結構百分之九十以上均為市面上早已存在之現有
    物，系爭案僅有之創作只在基座上凹陷與凸壁，其申請專利範圍之撰寫顯有不當
    ，而足以影響其他同業之既有利益，然被告機關亦未令其縮減申請專利範圍，亦
    有不當云云，經查原告於舉發階段及訴願程序並未作此主張，顯屬新爭點，妨害
    被舉發人即參加人之程序利益，本難加以審酌。且系爭案係一種「構造」新型，
    係以元件整體之構成及相互結合關係為專利範圍，其結合之元件越多，專利範圍
    越小，並非任何產品僅具備系爭案構造中一個元件，即侵害系爭案之專利範圍，
    原告所訴容有誤會。
四、綜上所述，引證一、二、三、四，均不足以證明系爭案有違前揭專利法第九十七
    條、第九十八條第一項第一款及第二項之規定，從而被告機關所為本件舉發不成
    立之處分，認事用法並無不合，訴願決定予以維持，亦無違誤，原告起訴意旨，
    仍執前詞及個人主觀之見解，請求撤銷訴願決定及原處分，並命被告應為舉發成
    立之處分，為無理由，應予駁回。
據上論結，本件原告之訴為無理由，爰依行政訴訟法第九十八條第三項前段，判決如
主文。
中　　華　　民　　國　　九十三　　　年　　　十　　　月　　　二十八　　　日
                                  臺北高等行政法院  第二庭
                                            審判長  法  官  姜素娥
      　　　　　　　　　　　　　　　　　　　　      法　官  吳東都
      　　　　　　　　　　　　　　　　　　　　      法　官  林文舟
右為正本係照原本作成。
如不服本判決，應於送達後二十日內，向本院提出上訴狀並表明上訴理由，如於本判
決宣示後送達前提起上訴者，應於判決送達後二十日內補提上訴理由書（須按他造人
數附繕本）。
中　　華　　民　　國　　九十三　　　年　　　十　　　月　　　二十八　　　日
                                                    書記官  呂美玲
